臺灣臺南地方法院刑事判決
109年度易字第1216號
公  訴  人  臺灣臺南地方檢察署檢察官
被      告  陳柏羽


上列被告因侵占案件，經檢察官提起公訴（109年度偵字第3328
號），本院判決如下：
    主  文
陳柏羽無罪。
    理  由
一、公訴意旨略以：被告陳柏羽於民國107年8月5日自任會首，
    召集告訴人蘇煌賓等人成立互助會，會首及會員共計19人，
    活會會員每月5日繳納會款新臺幣（下同）10,000元，死會
    會員則須加付得標金額；告訴人於108年12月5日標得會款，
    應得會款共計214,300元，詎被告竟意圖為自己不法之所有
    ，未將上開應得會款交付告訴人，而侵占入己。因認被告涉
    犯刑法第335條第1項之侵占罪等語。
二、按犯罪事實應依證據認定之，無證據不得認定犯罪事實；不
    能證明被告犯罪者，應諭知無罪之判決，刑事訴訟法第154
    條第2項、第301條第1項，分別定有明文。次按刑法上所謂
    侵占罪，以先有法律或契約上之原因，而持有他人之物為前
    提，否則不能成立侵占罪（最高法院28年上字第3350號判例
    、83年度台上字第670號判決意旨參照）。又民間互助會，
    係會首與各會員間締結之契約，會首取得請求各會員按期給
    付會款之債權，並負責收齊會款及交付得標會員之債務。各
    會員僅於得標時，取得請求會首交付得標會款之債權，並非
    因其得標而當然取得得標會款之所有權，該項會款在會首交
    付與得標會員之前，屬會首所有，故會首於收齊會款後，拒
    不交付與會員，而擅自花用，乃係債務不履行問題，不成立
    侵占罪（最高法院87年度台非字第255號判決意旨參照）。
    又民法「債編」於88年4月21日增訂「合會」章（民法第709
    條之1至第709條之9），並自89年5月5日施行，該等條文原
    則上乃將民間合會習慣明文化，而規範會首與會員或會員與
    會員間債之關係，與物權關係無涉。
三、本件公訴人認被告涉有上開罪嫌，無非係以被告於警詢及偵
    查中之陳述、證人即告訴人蘇煌賓警詢及偵查中之陳、證述
    、證人陳國欽、鄧春晴於偵查中之證述，以及告訴人提出之
    張昭蕾郵政存簿儲金簿影本、會單影本等，為其主要論據。
四、訊據被告堅詞否認有何侵占犯行，陳稱：因告訴人先前多次
    未遵期繳交會款，由其代繳，其已取得告訴人之會份，告訴
    人則已喪失得標之資格，其才未將會款交予告訴人等語。
五、經查：
（一）被告於107年8月5日自任會首，召集告訴人等人成立互助
      會，會首及會員共計19人，活會會員每月5日繳納會款1 0
      ,000元，死會會員則須加付得標金額；告訴人於108年12
      月5日標得會款，應得會款共計214,300元，被告收取上開
      會款後，未交付告訴人等事實，業據證人即告訴人蘇煌賓
      於警詢及偵查中、證人鄧春晴於偵查中、證人陳國欽於偵
      查及本院審理時陳、證述明確，復有戶名為張昭蕾之郵政
      存簿儲金簿、會單各1份附卷可稽，被告亦不爭執，堪可
      認定。
（二）本案被告雖未將得標之會款交付予告訴人，然被告所收受
      各會員繳交之會款，乃基於會首與會員間之合會契約關係
      而來，在會首即被告交付予得標會員即告訴人之前，仍屬
      會首即被告所有，得標之告訴人僅於得標時，取得請求被
      告交付得標會款之民事債權而已，並未因得標而當然取得
      得標會款之所有權。被告既非「依法律上或契約上之關係
      ，而持有告訴人所有之得標會款」，則不論被告未將得標
      會款交付予告訴人之原因為何，均難認與刑法上侵占罪之
      構成要件相當，自難逕以刑法第335條第1項之侵占罪相繩
      。
六、綜上各節，檢察官所舉證據，僅能證明被告未將得標會款交
    予告訴人而已，尚不足證明被告確有起訴書所指侵占犯行，
    揆諸首揭證據裁判主義及無罪推定原則，自應為被告無罪之
    諭知，以昭審慎。
據上論斷，應依刑事訴訟法第301條第1項，判決如主文。
本案經檢察官陳昆廷提起公訴，檢察官廖舒屏到庭執行職務。
中　　華　　民　　國　　110 　年　　1 　　月　　12　　日
                  刑事第十四庭  審判長法  官  周宛瑩
                                      法  官  蕭雅毓
                                      法  官  李俊彬
以上正本證明與原本無異。
如不服本判決應於收受本判決後20日內向本院提出上訴書狀，並
應敘述具體理由。其未敘述上訴理由者，應於上訴期間屆滿後20
日內向本院補提理由書狀（均須按他造當事人之人數附繕本）「
切勿逕送上級法院」。 
    　　　　　　　　　　　　　　　　　書記官  李俊宏
中　　華　　民　　國　　110 　年　　1 　　月　　12　　日